---
title: "Impact de la Covid-19 sur la mobilité des Wallons vers les commerces, lieux de récréation et de travail."
author: "Huart Hugo, Liébin Arnaud, Shaw Alan, Rochet Loïc"
format:
  pdf:
    documentclass: report
    toc: true
editor: visual
lang: fr
---

<!--# Ce travail doit faire entre 15 et 20 pages.-->

<!--# Un rapport est différent d'un carnet de notes. Il ne s'agit donc pas de faire du copier-coller d'un document vers l'autre. Un rapport de synthèse doit être compréhensible sans devoir lire le carnet de notes. Le rapport de synthèse doit être  rédigé avec un style et une présentation adéquats. -->

## Introduction

<!--% Rédigez l'introduction de ce rapport.-->

La pandémie de Covid-19 a fortement changé le quotidien des Wallons. Avec les confinements, les limites de déplacement et le télétravail, les habitudes de mobilité ont été complètement bouleversées. Pour voir à quel point ces changements ont été importants, on compare la mobilité pendant la pandémie à celle d’avant les mesures, entre le 3 janvier et le 6 février 2020, une période où tout fonctionnait normalement.

## But

<!--% Rédigez le but de ce rapport.-->

Le but de ce travail est d’observer et de comprendre comment la Covid-19 a influencé la mobilité en Belgique entre 2020 et 2022. En comparant les données aux valeurs de référence, on cherche à voir comment les déplacements ont augmenté ou diminué selon les différentes périodes de la crise en se concentrant sur les commerces, les lieux de récréation et lieux de travail.

## Matériel et méthodes

<!--% Cette section doit comprendre deux parties. La première partie doit expliciter le données employées et la seconde traiter des analyses réalisées et des logiciels employés.-->

## Résultats

<!--% Présentez les analyses les plus pertinents que vous avez sélectionnés. Structurez la section en partie avec des titres explicites de niveau trois.-->

```{r implantation des données}
SciViews::R("ts")
covid <- read("data/mobility_wallonia.rds")
rename(covid, commerce_recreation = retail_and_recreation_percent_change_from_baseline, grocery_pharmacy = grocery_and_pharmacy_percent_change_from_baseline, parks = parks_percent_change_from_baseline, transit = transit_stations_percent_change_from_baseline, workplaces = workplaces_percent_change_from_baseline, residential = residential_percent_change_from_baseline) ->
  covid
# Copie de la série initiale sous une autre nom
covid_sem <- covid
# Calcul des jours de la semaine
covid_sem$weekdays <- weekdays(as.POSIXct(covid_sem$date))
# Les données du week-end sont remplacées par des valeurs manquantes
covid_sem[covid_sem$weekdays == "Saturday" | covid_sem$weekdays == "Sunday" , 2:7] <- NA 
# Copie de la série initiale sous une autre nom
covid_we <- covid
# Calcul des jours de la semaine
covid_we$weekdays <- weekdays(as.POSIXct(covid_we$date))
# Les données de la semaine sont remplacées par des valeurs manquantes
covid_we[covid_we$weekdays == "Monday" | covid_we$weekdays == "Tuesday"| covid_we$weekdays == "Wednesday" |covid_we$weekdays == "Thursday" | covid_we$weekdays == "Friday" , 2:7] <- NA 
```

### Mobilité vers les commerces et loisir pendant la semaine et le weekend

```{r ts_commerce_et_loisir}
#création obbjet ts pour weekdays uniquement
core_ts_sem <- aggregate(ts(covid_sem$commerce_recreation, start = c(2020, 46), frequency = 365), 52, FUN = collapse::fmean, ts.eps = 1/52)
plot(core_ts_sem, main = "Tendance de mobilité vers les lieux de loisirs et commerce la semaine",
  xlab = "Temps (années)", ylab = "Mobilité (% par rapport à la normale)")
#création obbjet ts pour we uniquement
core_ts_we <- aggregate(ts(covid_we$commerce_recreation, start = c(2020, 46), frequency = 365), 52, FUN = collapse::fmean, ts.eps = 1/52)
plot(core_ts_we, main = "Tendance de mobilité vers les lieux de loisirs et commerce le weekend",
  xlab = "Temps (années)", ylab = "Mobilité (% par rapport à la normale)")
```

Ces graphiques nous montrent l'évolution de la tendance de mobilité vers les lieux de loisir et de commerce de 2020 à 2023. Le premier montre l'évolution pour les semaines et le deuxième nous montre celle pour le weekend. Même si ces deux graphiques ont quelques différences, notamment plusieurs pics décevants pour celui des weekends, ils ont tous les deux la même tendance.

On peut observer plusieurs variations tout au long de la pandémie. On observe d'abord une grande diminution de la mobilité lors des premiers mois de 2020, au début de la pandémie. Suivi par une augmentation qui se stabilise, avant de diminuer lors de l'hiver 2020-2021. Ensuite, lors de l'année 2021, il y a une augmentation qui va se stabiliser pendant toute l'année 2021 et 2022. On note tout de même un pic de diminution lors de la fin d'année 2021 pour les weekends.

```{r localtrend_commerce_et_loisir}
#local trends semaine
local.trend(core_ts_sem, main = "Tendance local de la mobilité vers les lieux de loisirs et commerce la semaine",
  xlab = "Temps (années)", ylab = "Sommes cumulées")
#local trends we
local.trend(core_ts_we, main = "Tendance local de la mobilité vers les lieux de loisirs et commerce le weekend",
  xlab = "Temps (années)", ylab = "Sommes cumulées")
```

Ces graphiques nous montrent les tendances locales de la mobilité pour la semaine et le weekend de 2020 à 2023. Les différences entre la semaine et le weekend sont négligeables. La ligne pointillée noire correspond aux tendances brutes et la ligne rouge correspond aux tendances locales par rapport à la moyenne.

Comme pour le groupe de graphiques précédents, nous observons d'abord une diminution lors des premiers mois de 2020. Ce qui correspond aux premières mesures contre la pandémie, et donc une diminution de la mobilité vers les lieux de loisir et commerce. Ensuite nous atteignons un plateau de quelques mois, où la tendance locale est relativement stable et donc égale à la moyenne.Il s'en suit une nouvelle diminution jusqu'à mi-avril 2021. Ensuite, la courbe lissée indique une augmentation continue de la mobilité qui continuera jusqu'à 2023. Cela nous indique un retour à la normale, ou du moins une baisse des mesures mises en place.

```{r filtered_commerce_et_loisir}
#semaine
#tsd semaine
core_tsd_sem <- tsd(core_ts_sem, method = "median", type = "additive", order = 4, time = 3)
#plot
plot(extract(core_tsd_sem, components = "filtered"), main = "Tendance filtrée de la mobilité vers les lieux de loisirs et commerce la semaine",
  xlab = "Temps (années)", ylab = "Mobilité (% par rapport à la normale)")
#we
core_tsd_we <- tsd(core_ts_we, method = "median", type = "additive", order = 4, time = 3)
#plot
plot(extract(core_tsd_we, components = "filtered"), main = "Tendance filtrée de la mobilité vers les lieux de loisirs et commerce le weekend",
  xlab = "Temps (années)", ylab = "Mobilité (% par rapport à la normale)")
```

Avec ces graphiques nous montrant la tendance filtrée de la mobilité vers les lieux de loisirs et commerce pour la semaine et le weekend, on observe de manière plus évidente les différents plateaux pour les deux graphiques. Les différences entre semaine et weekend restent minimes malgré une exception pour les weekends.

On observe d'abord une première chute de la mobilité pour les premiers mois de 2020, en lien avec les premières restrictions pendant le confinement. On observe ensuite une augmentation à partir du mois d'avril, suivi d'un plateau qui durera un peu plus de 4 mois, s'arrêtant vers octobre. Il y a une diminution lors de ce mois suivi d'un deuxième plateau qui lui durera environ 6 mois, jusqu'à mi-avril environ. Il y a ensuite une deuxième augmentation de la mobilité qui va mener un plateau relativement stable jusqu'à 2023. Notons tout de même une légère diminution de la mobilité vers décembre 2021 à janvier 2022. Cette diminution est plus forte pour le graphique nous montrant la tendance sur les weekends.

On peut donc observer l'influence des durcissements et assouplissements des règles pendant cette pandémie lors de ces trois ans, notamment les périodes de confinement.

### Mobilité vers le lieu de travail pendant la semaine

```{r travail brut}
covid_al_ts <- ts(covid_sem$workplaces, start = c(2020, 46), frequency = 365)
covid_al_ts2 <- aggregate(covid_al_ts, 52, FUN = collapse::fmean, ts.eps = 1/52)
plot(covid_al_ts2, main = "Tendances de mobilité vers les lieux de travail (semaine)", xlab = "Temps (années)", ylab = "Variation de mobilité (%)")
```

Ces premiers résultats sont les tendances brutes de mobilité vers les lieux de travail de 2020 à 2023. Les différences de tendances locales entre les week-ends et les jours de semaine sont faibles et peuvent être considérées comme négligeables. La tendance est inférieure à la moyenne de mi-février 2020 jusqu’à la fin de mars–début avril 2020, période au cours de laquelle elle rejoint la moyenne. Elle repasse ensuite en dessous de celle-ci de la fin de septembre 2020 à la fin de mars 2021. Enfin, de la fin de mars 2021 à la mi-octobre 2022, la tendance devient supérieure à la moyenne.

```{r  travail tendance locale}
trend_al <- local.trend(covid_al_ts2, main = "Tendance locale de la mobilité de la semaine vers le travail", xlab = "Temps (année)", ylab = "Mobilité (%) – tendance locale par rapport normale")
```

Ce graphique, et plus précisément la ligne rouge, nous permet de voir la tendance locale de cette mobilité. Une diminution de la mobilité est observée du début de l’année 2020 jusqu’en 2021, en lien avec la mise en place des premières mesures restrictives. Celles-ci imposent le télétravail lorsque cela est possible ou l’arrêt temporaire des activités, à l’exception des secteurs essentiels tels que les commerces de première nécessité, le secteur hospitalier et quelques cas spécifiques. Un plateau s’installe ensuite jusqu’à la mi-2021, ponctué de légères fluctuations. Globalement, les restrictions demeurent relativement stables durant cette période, malgré quelques phases limitées d’assouplissement. À l’issue de ce plateau, une reprise progressive de la mobilité se dessine, correspondant à un relâchement plus général des mesures et à la réouverture progressive des lieux de travail, conduisant à un retour à des conditions proches de la normale vers la fin de l’année 2022.

```{r travail lissé}
tsd_al <- tsd(covid_al_ts2, method = "median", type = "additive", order = 4, times = 3)
plot(extract(tsd_al, components = "filtered"), main = "Tendance filtrée de la mobilité vers les lieux de travail la semaine",
  xlab = "Temps (années)", ylab = "Mobilité (% par rapport à la normale)")
```

> L’analyse de cette série filtrée met en évidence une baisse marquée de la mobilité au début de l’année 2020, correspondant à la mise en place des premières mesures restrictives. Des phases d’assouplissement sont ensuite observables, avec une remontée progressive des valeurs jusqu’aux environs de septembre 2020. Un plateau s’installe ensuite jusqu’à la mi-2021, suivi d’une légère diminution sur plusieurs mois, probablement liée à l’introduction de nouvelles restrictions. Une reprise rapide de la mobilité est alors observée, suivie d’une nouvelle phase de stabilité qui perdure jusqu’à la mi-2022. La dernière variation notable intervient peu après, sur une période d’environ trois mois, avant un retour à des niveaux proches de la normale à la fin de l’année 2022.
>
> Ainsi, la mobilité professionnelle en semaine reflète clairement l’impact des mesures sanitaires mises en œuvre durant la pandémie sur ces trois années. Les fluctuations observées traduisent l’alternance entre durcissements et assouplissements des règles encadrant les déplacements et les activités autorisées.

### Mobilité vers le lieu de travail pendant le week-end

```{r travail brut we}
covid_hu_ts <- ts(covid_we$workplaces, start = c(2020, 46), frequency = 365)
covid_hu_ts2 <- aggregate(covid_hu_ts, 52, FUN = collapse::fmean, ts.eps = 1/52)
plot(covid_hu_ts2, main = "Tendances de mobilité vers les lieux de travail (week-ends)", xlab = "Temps (années)", ylab = "Variation de mobilité (%)")
```

Le graphique met en évidence de fortes variations de la mobilité vers les lieux de travail le week-end tout au long de la pandémie. Après une chute marquée début 2020 liée aux mesures sanitaires strictes, la mobilité reste globalement plus faible et très variable en 2021, en fonction des périodes de restrictions et d’assouplissements. En 2022, malgré une dernière baisse importante, elle se stabilise à un niveau inférieur à celui d’avant la pandémie, traduisant un retour progressif à la normale, probablement influencé par le maintien du télétravail.

```{r}
loca_trend_hu <-local.trend(covid_hu_ts2, main = "Tendance locale de la mobilité week-end vers le travail", xlab = "Temps (année)", ylab = "Mobilité (%) – tendance locale par rapport normale")
```

Le graphique met en évidence les variations hebdomadaires de la mobilité (courbe noire en pointillés) ainsi que sa tendance locale lissée (courbe rouge). Début 2020, la tendance lissée montre une forte baisse, reflétant l’impact des mesures sanitaires strictes sur les déplacements vers les lieux de travail le week-end. Une légère remontée est ensuite observée lors des périodes d’assouplissement en 2020, avant qu’une tendance globalement décroissante ne persiste en 2021 malgré d’importantes fluctuations hebdomadaires.

À partir de la mi-2021, la courbe lissée indique une augmentation progressive de la mobilité, suggérant un retour graduel vers une situation plus normale, bien que freiné par des changements durables comme le télétravail. L’analyse est complétée par un test de tendance par bootstrap, dont les résultats sont présentés sous forme d’un histogramme des statistiques et d’un QQ-plot comparant leur distribution à une loi normale théorique.

```{r}
tsdhu <- tsd(covid_hu_ts2, method = "median", type = "additive", order = 7, times = 3)
plot(extract(tsdhu, components = "filtered"), main = "Tendance filtrée de la mobilité vers les lieux de travail le week-end", xlab = "Temps (années)", ylab = "Mobilité (% par rapport à la normale)")
```

La tendance filtrée montre l’évolution générale de la mobilité en Wallonie entre 2020 et 2022. On observe d’abord des valeurs basses au début de la période, correspondant à la situation de restrictions liées à la Covid-19. La mobilité augmente ensuite fortement avec la fin des premières mesures sanitaires (vers fin 2020).

Par la suite, la tendance diminue plus lentement, avec des phases de stabilisation et de légères remontées, montrant les périodes d’assouplissement des restrictions. Il est même constaté une légère augmentation à la fin de 2022/début 2023, à la fin de la pandémie.

## Discussion et Conclusion

<!--% En tenant compte du but de votre carnet de notes et de vos résultats, discutez de résultats et proposez des conclusions à votre analyse en 5 à 10 phrases. -->

Au commencement des mesures de confinement au début de l'année 2020, les déplacements vers les lieux de travail et les lieux de loisirs et de commerces diminuent fortement. La mobilité augmente ensuite à la fin du premier confinement avec l'allègement des mesures pour revenir à des valeurs proches d'avant la pandémie. Les valeurs de mobilité vers les lieux de travail (semaine) et les lieux de commerces et de loisirs redescendent ensuite vers septembre 2021 avec la deuxième vague de malades. Ces deux valeurs augmente ensuite dès début 2021 avec la fin des mesures prises à la suite de la deuxième vague et retournent lentement vers des valeurs légèrement supérieures à celles d'avant la pandémie. Pour les valeurs de mobi
