---
title: "Impact du Covid19 sur la mobilité des wallons sur vers les commerces, lieux de récréation et de travail."
author: "Huart Hugo, Liébin Arnaud, Shaw Alan, Rochet Loïc"
format:
  pdf:
    documentclass: report
    toc: true
editor: visual
lang: fr
---

<!--# Ce travail doit faire entre 15 et 20 pages.-->

<!--# Un rapport est différent d'un carnet de notes. Il ne s'agit donc pas de faire du copier-coller d'un document vers l'autre. Un rapport de synthèse doit être compréhensible sans devoir lire le carnet de notes. Le rapport de synthèse doit être  rédigé avec un style et une présentation adéquats. -->

## Introduction

<!--% Rédigez l'introduction de ce rapport.-->

La pandémie de Covid-19 a fortement changé le quotidien des wallons. Avec les confinements, les limites de déplacement et le télétravail, les habitudes de mobilité ont été complètement bouleversées. Pour voir à quel point ces changements ont été importants, on compare la mobilité pendant la pandémie à celle d’avant les mesures, entre le 3 janvier et le 6 février 2020, une période où tout fonctionnait normalement.

## But

<!--% Rédigez le but de ce rapport.-->

Le but de ce travail est d’observer et de comprendre comment la Covid-19 a influencé la mobilité en Belgique entre 2020 et 2022. En comparant les données aux valeurs de référence, on cherche à voir comment les déplacements ont augmenté ou diminué selon les différentes périodes de la crise en se concentrant sur les commerces, les lieux de récréation et lieux de travail.

## Matériel et méthodes

<!--% Cette section doit comprendre deux parties. La première partie doit expliciter le données employées et la seconde traiter des analyses réalisées et des logiciels employés.-->

## Résultats

<!--% Présentez les analyses les plus pertinents que vous avez sélectionnés. Structurez la section en partie avec des titres explicites de niveau trois.-->

```{r implantation des données}
SciViews::R("ts")
covid <- read("data/mobility_wallonia.rds")
rename(covid, commerce_recreation = retail_and_recreation_percent_change_from_baseline, grocery_pharmacy = grocery_and_pharmacy_percent_change_from_baseline, parks = parks_percent_change_from_baseline, transit = transit_stations_percent_change_from_baseline, workplaces = workplaces_percent_change_from_baseline, residential = residential_percent_change_from_baseline) ->
  covid
# Copie de la série initiale sous une autre nom
covid_sem <- covid
# Calcul des jours de la semaine
covid_sem$weekdays <- weekdays(as.POSIXct(covid_sem$date))
# Les données du week-end sont remplacées par des valeurs manquantes
covid_sem[covid_sem$weekdays == "Saturday" | covid_sem$weekdays == "Sunday" , 2:7] <- NA 
# Copie de la série initiale sous une autre nom
covid_we <- covid
# Calcul des jours de la semaine
covid_we$weekdays <- weekdays(as.POSIXct(covid_we$date))
# Les données de la semaine sont remplacées par des valeurs manquantes
covid_we[covid_we$weekdays == "Monday" | covid_we$weekdays == "Tuesday"| covid_we$weekdays == "Wednesday" |covid_we$weekdays == "Thursday" | covid_we$weekdays == "Friday" , 2:7] <- NA 
```

### Mobilité vers le lieu de travail pendant la semaine

```{r travail brut}
covid_al_ts <- ts(covid_sem$workplaces, start = c(2020, 46), frequency = 365)
covid_al_ts2 <- aggregate(covid_al_ts, 52, FUN = collapse::fmean, ts.eps = 1/52)
plot(covid_al_ts2, main = "Tendances de mobilité vers les lieux de travail (semaine)", xlab = "Temps (années)", ylab = "Variation de mobilité (%)")
```

Ces premiers résultats sont les tendances brutes de mobilité vers les lieux de travail de 2020 à 2023. Les différences de tendances locales entre les week-ends et les jours de semaine sont faibles et peuvent être considérées comme négligeables. La tendance est inférieure à la moyenne de mi-février 2020 jusqu’à la fin de mars–début avril 2020, période au cours de laquelle elle rejoint la moyenne. Elle repasse ensuite en dessous de celle-ci de la fin de septembre 2020 à la fin de mars 2021. Enfin, de la fin de mars 2021 à la mi-octobre 2022, la tendance devient supérieure à la moyenne.

```{r  travail tendance locale}
trend_al <- local.trend(covid_al_ts2, main = "Tendance locale de la mobilité de la semaine vers le travail", xlab = "Temps (année)", ylab = "Mobilité (%) – tendance locale par rapport normale")
```

Ce graphique, et plus précisément la ligne rouge, nous permet de voir la tendance locale de cette mobilité. Une diminution de la mobilité est observée du début de l’année 2020 jusqu’en 2021, en lien avec la mise en place des premières mesures restrictives. Celles-ci imposent le télétravail lorsque cela est possible ou l’arrêt temporaire des activités, à l’exception des secteurs essentiels tels que les commerces de première nécessité, le secteur hospitalier et quelques cas spécifiques. Un plateau s’installe ensuite jusqu’à la mi-2021, ponctué de légères fluctuations. Globalement, les restrictions demeurent relativement stables durant cette période, malgré quelques phases limitées d’assouplissement. À l’issue de ce plateau, une reprise progressive de la mobilité se dessine, correspondant à un relâchement plus général des mesures et à la réouverture progressive des lieux de travail, conduisant à un retour à des conditions proches de la normale vers la fin de l’année 2022.

```{r travail lissé}
tsd_al <- tsd(covid_al_ts2, method = "median", type = "additive", order = 4, times = 3)
plot(extract(tsd_al, components = "filtered"), main = "Tendance filtrée de la mobilité vers les lieux de travail la semaine",
  xlab = "Temps (années)", ylab = "Mobilité (% par rapport à la normale)")
```

> L’analyse de cette série filtrée met en évidence une baisse marquée de la mobilité au début de l’année 2020, correspondant à la mise en place des premières mesures restrictives. Des phases d’assouplissement sont ensuite observables, avec une remontée progressive des valeurs jusqu’aux environs de septembre 2020. Un plateau s’installe ensuite jusqu’à la mi-2021, suivi d’une légère diminution sur plusieurs mois, probablement liée à l’introduction de nouvelles restrictions. Une reprise rapide de la mobilité est alors observée, suivie d’une nouvelle phase de stabilité qui perdure jusqu’à la mi-2022. La dernière variation notable intervient peu après, sur une période d’environ trois mois, avant un retour à des niveaux proches de la normale à la fin de l’année 2022.
>
> Ainsi, la mobilité professionnelle en semaine reflète clairement l’impact des mesures sanitaires mises en œuvre durant la pandémie sur ces trois années. Les fluctuations observées traduisent l’alternance entre durcissements et assouplissements des règles encadrant les déplacements et les activités autorisées.

## Discussion et Conclusion

<!--% En tenant compte du but de votre carnet de notes et de vos résultats, discutez de résultats et proposez des conclusions à votre analyse en 5 à 10 phrases. -->
